【裁判字號】    93,訴更一,156
【裁判日期】    951020
【裁判案由】    返還公法上不當得利
【裁判全文】
臺北高等行政法院判決
                                 93年度訴更一字第00156號
                              .
原      告  臺北縣政府
代  表  人  甲○○縣長）住同.
訴訟代理人  丙○○
            丁○○
            戊○○
被      告  乙○○
上列當事人間因返還公法上不當得利事件，原告提起行政訴訟，
經本院於中華民國91年1 月10日以90年度訴字第1732號判決駁回
。原告不服，提起上訴，經最高行政法院於93年5 月14日以93年
度判字第600 號判決將原判決廢棄，發回本院更為審理。本院更
為判決如下：
    主  文
被告應給付原告新台幣柒拾貳萬玖仟壹佰肆拾元及自民國九十年
六月三十日起至清償日止按年息百分之五計算之利息。第一審及
發回前上訴審訴訟費用，均由被告負擔。
    事  實
一、事實概要：
    緣原告因辦理省道台十五線0k＋000～6k＋626段道路拓寬工
    程，需拆遷被告所有坐落用地內之建築物，所應核發之補償
    費，於公告確定後發放並拆遷完畢。嗣因其他業主陳情，經
    原告先後三次複估之補償費均不相同，經於民國（下同）89
    年 3月16日送台北縣地價評議委員會暨標準地價評議委員會
    第二次會議評議，決議以第三次複估金額為建築物補償標準
    。原告遂以85年 1月11日八五北府工土字第7810號函通知被
    告於85年2月29日前返還溢放之補償費新台幣（下同）729,1
    40元。原告以被告逾期未返還，提起行政訴訟，經本院於91
    年 1月10日以90年度訴字第1732號判決駁回。原告不服，提
    起上訴，經最高行政法院於93年5月14日以93年度判字第600
    號判決將原判決廢棄，發回本院更為審理。
二、兩造聲明：
    (一)原告聲明求為判決：1.被告應給付原告729,140 元，及自
                          起訴狀繕本送達之翌日起至清償日
                          止，按年息百分之五計算之利息。
                        2.訴訟費用由被告負擔。
    (二)被告聲明求為判決：1.駁回原告之訴。
                        2.訴訟費用由原告負擔。
三、兩造之爭點：原告主張被告應返還受領之不當得利計729,
                140元，是否為有理由？
    (一)原告主張之理由：
      1.本件原告因辦理省道台15線0K＋000至6K＋626段道路拓
        寬工程，需拆遷被告所有坐落用地內之建築物，經原告
        複查核算後，與原發放金額不符溢放補償費，乃以85年
        1月11日八五北府工土字第7810號函通知被告於85年2月
        29日前返還溢放之補償費，惟被告逾期仍未返還。原告
        於89年 3月16日補送台北縣地價評議委員會暨標準地價
        標準地價評議委員會第二次會議評議，亦決議以第三次
        複估金額為準。茲因被告至今仍未返還溢領金額部分，
        為無法律上原因而受利益，致他人受損害，乃依行政訴
        訟法第8條第1項規定提起本訴。
      2.原告送請地價評議委員會議之行為，符合土地法第 247
        條之規定。
        (1)按司法院釋字第 110號解釋要旨為：「一、需用土地
          人及土地所有人對於被徵收土地之應補償費額，均未
          表示異議者，主管地政機關不得援用土地法第 247條
          逕自廢棄原公告之估定地價，而提交標準地價評議委
          員會評定之」。是依釋字第110號解釋，土地第247條
          規定之適用，須由需用土地人或土地所有人對原公告
          之估定費額有異議始可。
        (2)復依改制前行政法院54年判字第 235號判例要旨：「
          關於未依法規定地價被徵收土地地價之補償，依土地
          法第239條第3款，應由該管地政機關估定其補償地價
          ，如業主對於估定地價有異議，依照同法第 247條之
          規定，並應由該縣地政機關提交「標準地價評議委員
          」評定之。此項異議，既非提起訴願，即無訴願法第
          4條第2項所規定訴願期間之適用，
        (3)在法律上尤無限於土地法第227條第2項所規定公告期
          間內提出異議之根據。土地所有權人如無對於估定之
          補償地價明示或默示同意之事實，不應有何期間之限
          制」。是依前引判例要旨，土地所有人對估定之補償
          地價提出異議之期間並無限制，即使公告期間經過後
          始提出亦無不可。又前引判例雖經最高行政法院91年
          10、11、12月份庭長法官聯席會議決議嗣後不再援用
          ，然依法律不溯既往原則，本件地上物所有人陳情及
          需地機關異議時間為82年、83年間，當時仍有前引判
          例之適用，不受須在公告期間內異議之限制。
        (4)查本件係因地上物所有人陳情，要求「重新全面再查
          估」，有李國泰等80人之陳情書乙份可稽及需地機關
          實地勘查，發現部分路段原查估拆除線變更，致與查
          估清冊所列不符及部分漏估，需地機關亦發函要求「
          敬請再詳予核對所有領取補償費之業主清冊」，以利
          辦理款項撥付，有西濱工程處函乙份可稽，是本件之
          地上物所有人及需地機關均對估定之補償金額提出異
          議，雖其異議時間在公告期間之後，惟參酌前引判例
          及釋字第110 號解釋意旨之反面解釋，本件仍有土地
          法第247 條規定之適用，是原告提交地價評議委員會
          評定之行為並無違誤。
      3.原告依公法上不當得利請求被告返還溢領之補償費，並
        無不當。
        (1)地價評議委員會之決議可決定補償金額之依據如下：
          依土地法第 247條規定：「對於第239條、第241條或
          第 242條之估定有異議時，該管直轄市或縣（市）地
          政機關應提交標準地價評議委員會評定之」。又依改
          制前行政法院72年判字第 728號裁判要旨「被徵收之
          土地改良物，其應受之補償費既經提交標準地價評議
          委員會評定，依該評定結果而為補償，即無不合」。
          是依前引土地法及實務見解，地價評議委員會評議之
          結果可作為決定補償金額之依據。
        (2)本件係台北縣地價評議委員會暨標準地評議委員會依
          職權決議採取第三次複估，其法令依據如下：
          查台北縣地價評議委員會暨標準地評議委員會89年
            第2次會議開會時間為89年4月份，依當時有效之地
            價評議委員會暨標準地價評委員會組織規程（即80
            年 5月31日內政部修正發布，以下簡稱組織規程）
            ，該委員會組織之目的係評議地價暨標準地價事項
            （組織規程第 2條），而「土地改良物價額」為該
            會掌理事項之一 （組織規程第3條第1項第2款）。
            決議時應有委員過半數之出席，以出席人數過半數
            之同意始得決議 （組織規程第7條）。評議時，應
            由地政機關將土地改良物價額調查估計之經過情形
            提出報告，並繕成書面議案，作為評議依據（組織
            規程第 9條）。該委員會對於土地改良物之評議，
            應切合該地當時土地改良物之實值。前述評議應作
            成紀錄，於會議結束後 7日內報請該管縣（市）政
            府層報上級地政主管機關核備。如上級地政機關發
            現評議結果與該地當時土地改良物之實質不符時，
            應附據理由，發還重新評議（組織規程第10條）。
            此有80年內政部修正發布之地價議委員會暨標準地
            價評議委員會組織規程全文可稽及台北縣地價評議
            委員會暨標準地價評議委員會89年第2 次會議開會
            記錄、內政部同意備查函備查各乙份可稽。
          查本件既經提交標準地價評議委員會評定，評定結
            果亦認被告實際已領取之補償費較應領之補償費為
            高，且內政部亦未發還要求重新評議，則原告依該
            委員會之決議確定被告應領之補償費金額，對於溢
            領之補償費，請求被告返還符合行政訴訟法第 8條
            第 1項前段「人民與中央或地方機關間，因公法上
            原因發生財產上之給付，得提起給付訴訟」之規定
            。
      4.被告如抗辯渠所受之利益已不存在，應由被告舉證之。
        (1)依行政程序法第127條第2項規定，公法上不當得利之
          返還範圍準用民法有關不當得利之規定。依民法第18
          2條第1項規定，不當得利之受領人，不知無法律上之
          原因，而其所受之利益已不存在者，免負返還或償還
          價額之責任。
        (2)惟查，民法第182條第1項所謂所受利益不存在者，非
          指所受利益之原形不存在而言，原形縱不存在，如其
          實際上所獲之財產總額已有增加，不得謂其利益不存
          在。是被告如抗辯渠所受之利益已不存在，應由被告
          舉證之，否則被告仍有返還之義務。
    (二)被告主張之理由：
      1.先位主張：本件應不成立公法上不當得利：
        按公法上不當得利之成立要件，乃須在公法上發生無法
        律上原因而受利益，致他人受損害之情形，被告所爭執
        者為被告受有利益是否為「無法律上原因」：
        (1)原告之主張違反司法院釋字第110 號解釋，應無請求
        權：
          原告坦承被告領取之補償金，係經法定公告異議期
            間屆滿後確定，始由被告領取之補償金無疑。被告
            領受該補償金絕非不當得利，尤應注意者，乃該一
            經由公告徵詢異議期間之過程，業確定用地人及被
            徵收人之權利義務為公告內容，殊無再容為違反公
            告內容之不同主張。
          司法院釋字第110 號解釋要旨略以：「一、需用土
            地人及土地所有人對於被徵收土地之應補償費額，
            均未表示異議者，主管地政機關不得援用土地法第
            247 條逕自廢棄原公告之估定地價，而提交標準地
            價評議委員會評定之。…」。據釋字第110 號解釋
            ，上開土地法第247 條之適用必須是「需用土地人
            」或「土地所有人」對「原公告之估定地價」有所
            異議，且於「公告完畢後15日內，亦即補償地價及
            其他補償費額繳交主管地政機關發給完竣之前」，
            對補償之估定提出異議，方有適用之餘地。
          原告所主張者，為發放補償金完竣後，所據之第三
            次複估價額，作為被告等溢額受領補償費之依據，
            而其已逾越前揭「公告完畢後15日內，亦即補償地
            價及其他補償費額繳交主管地政機關發給完竣之前
            」期限。且期限之內若未異議，則不得對補償金之
            金額再有異議，此亦有最高行政法院89年度判字第
            1333號判決加以肯認，其有判示：「土地徵收，…
            依法定程序公告，未經異議，則徵收公告即告確定
            ，徵收補償金之數目亦應認已確定」。
          蓋土地徵收之所以設此期限，係考量公法關係之安
            定性需求，對於徵收之地價與補償金之異議須有一
            定期間，超越此一期間，則所有之法律關係應屬確
            定，不得加以變動，否則原告若得以補償金發放完
            竣後之第三次複估結果，主張被告等溢領補償金，
            被告是否也可以於補償金發放完竣後再行異議，主
            張該補償金額過低，要求原告再行給付不足額之補
            償金。原告所為主張全無可採之處。
        (2)原告主張其「並無廢棄公告之估定價，而係原估算價
          值因計算錯誤而經重新估算」云云，實仍違背「公告
          確定」之本旨，其仍屬無理由：
          按本件徵收過程，不論公告都市計畫、測量面積、
            現場實際勘驗應拆除地上物結構及價值，甚至事後
            計算作成徵收明細，以及嗣後公告、發放等程序，
            均由原告一手包辦，與被告等被徵收戶毫無相涉。
            被告充其量只能在公告過程中為異議；但事實上公
            告之過程並非依法送達予被告等，被告只知依通知
            領取徵收補償款。則縱如原告所述，該過程中發生
            任何錯誤，亦均係原告造成。
          徵收作業於公告完畢後，系爭土地即發交用地機關
            拆除全部地上物，則原來之地上物既已不復存在，
            原告事後爭執稱計算有誤云云，亦無從查考，又豈
            能僅聽信原告片面之詞。反之，被告等不於公告期
            間內異議，而於事後爭執，亦係對徵收機關之無理
            要求。
          此即徵收公告徵求異議之設置，用以確定後杜絕所
            有爭議。今該一公告既已確定，則殊不容原告為事
            後爭執，其不論是勘測不實、標準誤用、計算有誤
            或單純行政人員疏失，均不允再為爭執，否則該等
            爭執將淪於行政機關借用行政程序不法壓迫人民之
            手段。
          不論原告辯稱其錯誤如何發生，均不影響被告依確
            定公告內容合法取得徵收補償款之權利，被告更無
            不當得利。
        (3)從行政處分之廢棄與信賴保護法理觀之：
          按被告受有徵收補償費之法律上原因，乃原告所為
            業經公告確定之行政處分。此行政處分未經合法撤
            銷或廢止前，被告受有該筆徵收補償費即具有法律
            上原因，並非公法上不當得利。
          最高行政法院就本件所為之92年度判字第 590號判
            決表示：「上訴人所發之催告返還溢領補償金，無
            非係催告被上訴人履行債務，倘非行政機關本於法
            令所為之形成或下命之行政處分…」，原告所為之
            通知，既然僅為事實行為而非具有法效性之行政處
            分，則此項通知斷無發生撤銷先前已確定處分之效
            果。原告與本件相關之所有行為，亦無任何表示撤
            銷先前行政處分者，從而原行政處分應屬繼續存在
            ，而為被告受有利益之法律上原因。
          即使認為原告已有撤銷先前行政處分之行為，則此
            項撤銷行為亦因違反信賴保護原則而違法：
            (甲)按行政程序法第 117條本文規定：「違法行政處
              分於法定救濟期間經過後，原處分機關得依職權
              為全部或一部之撤銷：其上級機關，亦得為之。
              」但該條但書亦明白規定：「但有下列各款情形
              之一者，不得撤銷：一、撤銷對公益有重大危害
              者。二、受益人無第一百十九條所列信賴不值得
              保護之情形，而信賴授予利益之行政處分，其信
              賴利益顯然大於撤銷所欲維護之公益者。」就第
              2 款情形而言，即為學理上「信賴保護原則」之
              要求，行政機關對於自身所為的行政處分，縱使
              其違法，亦非得自由撤銷，而須考量相對人信賴
              利益之保護。
            (乙)行政程序法雖於90年1月1日方為生效，但此項信
              賴保護原則之要求早為實務及學說所採。改制前
              行政法院83年判字第 151號判例即曾表示「行政
              機關於審酌是否撤銷授予利益之違法行政處分時
              ，除受益人具有：一、以詐欺、脅迫或賄賂方法
              使行政機關作成行政處分；二、對重要事項提供
              不正確資料或為不完全陳述，致使行政機關依該
              資料或陳述而作成行政處分：三、明知行政處分
              違法或因重大過失而不知等信賴不值得保護之情
              形之一者外，依行政法上信賴保護原則，為撤銷
              之行政機關固應顧及該受益人之信賴利益。但為
              撤銷之行政機關行使裁量權之結果，倘認為撤銷
              該授予利益之違法行政處分所欲維護之公益顯然
              大於受益人之信賴利益者，該機關仍非不得依職
              權為全部或一部之撤銷，此為違法行政處分之撤
              銷法理上所當然。」
            (丙)縱使真有計算錯誤之情事，亦完全為原告所造成
              ，既與被告無關，被告亦無從知曉其情形，因此
              並無信賴不值得保護之情形；本件所涉及者乃單
              純金錢債務之問題，並未涉及第三人之公益，而
              自公告期滿後，至今已歷經十餘年，即使算至原
              告起訴之日上，亦已近十年，被告所受領之徵收
              補償費，早已利用於日常生活開銷，若驟然撤銷
              該行政處分而追討此筆金錢，則顯然對於被告之
              信賴利益之侵害遠大於對公益之維護。
            (丁)被告之情形乃符合信賴保護原則，原告不得撤銷
              先前之行政處分，被告受有利益之法律上依據，
              乃繼續有效存在，而不成立公法上不當得利。
      2.備位主張：縱使成立公法上不當得利，仍應審酌「返還
        範圍」之問題，被告亦無須負返還責任：
        (1)依行政程序法第127條第2項之規定，公法上不當得利
          之返還範圍準用民法有關不當得利之規定。民法第18
          2條第1項則規定：「不當得利之受領人，不知無法律
          上之原因，而其所受之利益已不存在者，免負返還或
          償還之責任。」此即為善意受領人之返還責任。
        (2)被告不知該徵收補償費之溢領無法律上原因，而被告
          所受之利益，於歷經近十年後，亦早已支應日常生活
          開銷，早已不復存在，因此被告應免負返還責任。
      3.前二次複估與公告時間極為接近，但第三次複估之追認
        則遲至7、8年後才進行：
        (1)誠如原告承辦人到庭所陳明，第一次複估係於81年11
          月19日辦理。亦即81年11月13日公告後 6日。而第二
          次複估則亦為第一次複估後不久。故前二次複估之時
          間與公告時間極為接近。應係在公告確定前所為，其
          性質為對未確定之徵收補償費而為之修正。而該等修
          正業經包括徵地機關、用地機關、及被徵收人均同意
          後，由用地機關提供修正後之增加費用予徵收機關。
          再由徵收機關發放予被告徵收者，其間即無有於異議
          期間異議之情可知。則該修正應視同為經徵收公告確
          定，對三方均具有相當之拘束力。
        (2)但就第三次複估而言，其係於89年間才為追認之行為
          ，與前述公告時間相距甚遠，其係前述公告（或修正
          ）確定後所為之行為，其依據被告前已舉出之司法院
          釋字第110 號解釋之意旨，此項第三次複估不生法律
          上之效力。何況其根本未有公告異議期間，即為不利
          於被徵收人之認定，更不得由徵收機關用地機關為片
          面之認定。
      4.通知還款函曾經上級機關台灣省政府撤銷，原告不得為
        相反之行為：筆錄第6點已明言「85年1月11日的通知還
        款函曾經省政府撤銷過，所以事後我們進行全盤的檢討
        ，將第三次複估送請地價評議會追認」，故第三次複估
        之金額曾經上級機關台灣省政府撤銷，基於行政一體指
        揮監督之關係，位於下級機關之原告，豈能不遵守上級
        機關之指示，再為相同內容之行政行為？
    理  由
一、本件原告代表人原為林錫耀，訴訟中變更為甲○○，業據原
    告新任代表人提出承受訴訟狀聲明承受訴訟，核無不合，應
    予准許。
二、本件原告因辦理省道台十五線0k＋000～6k＋626段道路拓寬
    工程，需拆遷被告所有坐落用地內之建築物，所應核發之補
    償費，於公告確定後發放並拆遷完畢。嗣因其他業主陳情，
    經原告先後三次複估之補償費均不相同，經於89年3月16日
    送台北縣地價評議委員會暨標準地價評議委員會第二次會議
    評議，決議以第三次複估金額為建築物補償標準。原告遂以
    85年1月11日八五北府工土字第7810號函通知被告於85年2月
    29日前返還溢放之補償費729,140 元。原告以被告逾期未返
    還，提起行政訴訟，起訴意旨略以：依土地法第247 條規定
    ：「對於第239 條、第241 條或第242 條之估定有異議時，
    該管直轄市或縣（市）地政機關應提交標準地價評議委員會
    評定之」。又依改制前行政法院72年判字第728 號裁判要旨
    「被徵收之土地改良物，其應受之補償費既經提交標準地價
    評議委員會評定，依該評定結果而為補償，即無不合」。是
    依前引土地法及實務見解，地價評議委員會評議之結果可作
    為決定補償金額之依據；本件係台北縣地價評議委員會暨標
    準地評議委員會依職權決議採取第三次複估金額為準，則原
    告依該委員會之決議確定被告應領之補償費金額，對於溢領
    之補償費，依公法上不當得利之法律關係，提起給付訴訟，
    請求被告返還，自屬有據等語。被告則以：按公法上不當得
    利之成立要件，乃須在公法上發生無法律上原因而受利益，
    致他人受損害之情形，惟被告領受系爭補償金並非不當得利
    ；被告受有徵收補償費之法律上原因，乃原告所為業經公告
    確定之行政處分，此行政處分未經合法撤銷或廢止前，被告
    受有該筆徵收補償費即具有法律上原因，並非公法上不當得
    利；否則原告若得以補償金發放完竣後之第三次複估結果，
    主張被告等溢領補償金，被告是否也可以於補償金發放完竣
    後再行異議，主張該補償金額過低，要求原告再行給付不足
    額之補償金；原告主張其「並無廢棄公告之估定價，而係原
    估算價值因計算錯誤而經重新估算」云云，實仍違背「公告
    確定」之本旨，且不論原告錯誤如何發生，均不影響被告依
    確定公告內容合法取得徵收補償款之權利，自無不當得利可
    言；即使認為原告已有撤銷先前行政處分之行為，則此項撤
    銷行為亦因違反信賴保護原則而違法；退而言之，縱使成立
    公法上不當得利，仍應審酌「返還範圍」之問題，被告亦無
    須負返還責任；蓋被告不知該徵收補償費之溢領無法律上原
    因，而被告所受之利益，於歷經近十年後，亦早已支應日常
    生活開銷，早已不復存在，因此被告應免負返還責任云云資
    為抗辯。
三、查本件原告辦理被告所有上開建築物之徵收補償，81年11月
    13日以81北府地4 字第379956號函公告查估補償費為1,864,
    373 元，嗣後辦理第1 次複估，補償金額為1,864,372 元，
    未辦公告，逕以該第1 次複估金額為準，通知發放補償費；
    被告並於81年12月30日照第一次複估金額具領補償費1,864,
    372 元在案；嗣原告再辦理第2 次複估，修正補償金額為1,
    504,769 元，亦未公告；之後再辦理第3 次複估，修正補償
    金額為1,135,232 元，且認為補償費應以第3 次複估金額為
    準，亦未公告，於85年1 月11日以85北府工土字第7810號函
    通知被告：「台端所有坐落省道台15線某段道路拓寬工程用
    地內之建築物補償費，經複估核算後與原公告補償費金額不
    合，其溢領之補償費729,140 元（詳如附件，即第1 次復估
    金額1,864, 372元與第3 次複估金額1,135,232 元之差額）
    請於85年2 月29日前退繳至台灣土地銀行士林分行補償費發
    放專戶內，匯款專戶「台灣土地銀行士林分行，台十五線0k
    ＋00 0～6k＋626 段拓寬道路補償費專戶000-00 0-0000
    0-0 」地址：台北市○○○路○ 段689 號（並加註業主姓名
    ）；惟迄今被告並未退繳至上開補償費發放專戶內等情，為
    兩造不爭之事實，並有房屋價格調查表、上開工程用地內建
    築物補償清冊、查估清冊、覆查清冊、被告81年12月30日具
    領1,864,372 元之領據資料、掛號郵件送達回執、台北縣地
    價評議委員會暨標地價評議委員會89年第2 次會議紀錄等
    影本附卷可憑，上開事實堪以認定。
四、按89年1 月26日修正前土地法第241 條規定：「土地改良物
    被徵收時，其應受之補償費，由該管市、縣地政機關會同有
    關機關估定之。」同法第247 條規定：「對於第239 條、第
    241 條或第242 條之估定有異議時，該管市縣地政機關應提
    交標準地價評議委員會評定之。」（上揭條文於89年1 月26
    日修正時僅將「該管市、縣地政機關」等文字，修正為「該
    管直轄市或縣（市）地政機關」）；本件原告先後辦理3 次
    複估之補償費均不相同，嗣於89年3 月16日補送臺北縣地價
    評議委員會暨標準地價評議委員會第2 次會議評議，決議以
    第3 次複估金額1,135,232 元為建築物補償標準，並報經內
    政部89年4 月21日台（89）內地字第8905777 號函同意備查
    ；此亦有台北縣地價評議委員會暨標地價評議委員會89年
    第2 次會議紀錄及內政部89年4 月21日台 (89) 內地字第89
    05 777號函影本附卷可憑。
五、經查，上開原告所為多次複估補償金額，乃就徵收被告之上
    開建築物應發補償費之特定具體事件所為之決定，並已通知
    補償對象之被告而對外發生核定補償費之效果，均為行政處
    分。雖因程序尚有未合，並非無效，在未經撤銷前，其效力
    仍然存在，而其第一次、第二次複估均未公告，自不生異議
    期間及公告確定之問題。其中第3次複估金額以85年1月11日
    85北府工土字第7810號函，通知被告溢領補償費729,140 元
    （已領第1 次複估金額與準據之第3 次複估金額之差額），
    有撤銷前次複估行政處分中溢領部分之意思，又被告並未就
    原告第3 次複估及原告85年1 月11日以85北府工土字第7810
    號行政處分提出異議，該行政處分既經確定，被告受領該溢
    領部分之依據已不存在，即屬不當得利，自無信賴利益保護
    原則之適用。原告主張被告溢領該部分之補償費，成立公法
    上不當得利，即非無據。
六、次查，被告受領溢領部分之補償費為金錢，具有高度可替代
    性及普遍使用性，一旦領取歸入被告之財產內，難以判斷其
    已不存在。且被告領取後總財產增加，縱因日常生活支用一
    空，對應免除其他金錢支用，受領溢領部分之給付，實際上
    獲致財產總額之增加現尚存在。是被告雖抗辯溢領補償費已
    支應日常生活開銷而不存在，惟法律上論斷其所受溢領部分
    之利益仍然存在，自不得以利益不存在而免負返還之責。況
    被告受領溢領部分之原因，為原告第1 次複估之行政處分，
    該部分之行政處分已經撤銷，從形式上論，受領該部分之法
    律上原因已不存在而成立公法上不當得利，業如前述。學說
    上多認成立公法上不當得利，不因利益不存在而免返還責任
    （最高行政法院95年度判字第00984 號判決意旨參照）。
七、綜上所述，原告主張被告受領溢領補償費729,140 元成立公
    法上不當得利，請求被告如數返還，並加計自起訴狀繕本送
    達翌日即自90年6 月30日起至清償日止按年息百分之5 計算
    之利息，即屬正當，應予准許。
八、兩造其餘主張陳述，於判決結果不生影響，無庸一一論列，
    併予敘明。
據上論結，本件原告之訴有理由，爰依行政訴訟法第98條第3項
前段，判決如主文。
中    華    民    國    95    年    10    月    20    日
                  第六庭審判長法  官   吳慧娟
                              法  官   曹瑞卿
                              法  官   許瑞助
上為正本係照原本作成。
如不服本判決，應於送達後20日內，向本院提出上訴狀並表明上
訴理由，如於本判決宣示後送達前提起上訴者，應於判決送達後
20日內補提上訴理由書（須按他造人數附繕本）。
中    華    民    國    95    年    10    月    20    日
                              書記官   吳芳靜


司法院資訊處製作；財團法人民間司法改革基金會備份。
